【裁判字號】    98,訴,226
【裁判日期】    990623
【裁判案由】    損害賠償
【裁判全文】
臺灣基隆地方法院民事判決               98年度訴字第226號
原      告  甲○○
訴訟代理人  張漢榮律師
被      告  乙○○
訴訟代理人  黃教倫律師
上列當事人間刑事案件附帶民事訴訟請求侵權行為損害賠償事件
，經本院刑事庭裁定移送前來（本院刑事庭98度基交簡附民字第
11號刑事附帶民事訴訟裁定），本院於民國99年6月9日言詞辯論
終結，判決如下：
    主  文
被告乙○○應給付原告甲○○新臺幣壹佰玖拾捌萬貳仟貳佰壹拾
肆元，其中壹佰玖拾參萬玖仟捌佰捌拾肆元自民國九十八年六月
十六日起至清償日止，按年息百分之五計算之利息，餘肆萬貳仟
參佰參拾元自民國九十九年二月十四日起至清償日止，按年息百
分之五計算之利息。
原告其餘之訴駁回。
訴訟費用由被告乙○○負擔百分之二十八，餘由原告負擔。
本判決第一項於原告以新臺幣陸拾陸萬元為被告預供擔保後得假
執行；但被告如以新臺幣壹佰玖拾捌萬貳仟貳佰壹拾肆元預供擔
保，免為假執行。
原告其餘假執行之聲請駁回。
    事實及理由
壹、程序方面：
    按訴狀送達後，原告不得將原訴變更或追加他訴，但擴張或
    減縮應受判決事項之聲明者，不在此限，民事訴訟法第255
    條第1項第3款定有明文。原告起訴時爰依侵權行為請求：(
    一)被告應給付原告新臺幣(下同)581萬8,791 元，及自本訴
    狀繕本送達之翌日起至清償日止，按年息5％計算之利息。(
    二)原告願供擔保，請准宣告假執行。嗣於民國98年6月15日
    訴訟繫屬中以書狀擴張第1 項聲明之金額為：被告應給付原
    告696萬2,047元，均自本件民事起訴狀送達之翌日起至清償
    日止，按週年利率百分之5計算之利息；復於99年1月19日以
    書狀擴張該項聲明之金額為：被告應給付原告697萬6,420元
    ，及其中696萬2,047元部分，自民國98年6 月15日起至清償
    日止，其餘1萬4,373元整，自本書狀繕本送達之翌日起至清
    償日止，均按年息百分之5計算之利息；再於99年2月11日以
    書狀擴張該項聲明之金額：被告應給付原告700萬4,377元，
    及其中696萬2,047元部分，自98年6 月15日起至清償日止，
    按年息5％計算之利息，其餘4萬2330元，則自本書狀繕本送
    達之翌日起至清償日止，按年息5％ 計算之利息。原告上開
    所為就第1 項聲明請求金額之增加，核屬聲明之擴張，與前
    開民事訴訟法第255條第1項第3 款之規定，並無不合，自應
    准許。
貳、實體方面：
一、原告起訴主張：
(一)緣原告甲○○於民國97年8月27日下午1時55分許，騎乘車號
    NM9-908號重機車，沿基隆市○○街往暖西國小方向行駛，
    於行經基隆市○○街341 號前，遭同方向由被告乙○○駕駛
    之車號6G-4865 號自用小客車在路邊正欲起駛未位讓直行車
    先行，且在雙黃線路段違規迴車欲往東勢街方向行駛時擦撞
    原告，致原告人車倒地，受有右膝遠端股骨關節面粉碎性骨
    折併創傷性關節炎、臉部多處撕裂傷、右肩挫傷合併擦傷等
    傷害，業經台灣基隆地方法院以98年度基交簡刑事判決被告
    因過失傷害人，致重傷，處有期徒刑4 月，並得易科罰金在
    案。
(二)原告爰依民法第184條第1項前段及第2項、第193條第1 項及
    第195條第1項規定，請求被告負損害賠償之責，茲將請求損
    害賠償之依據及數額臚列如下：
 1、醫療費用：
  (1)原告因被告之侵權行為，致右膝遠端股骨關節面粉碎性骨
     折併創傷性關節炎、臉部多處撕裂傷、右肩挫傷合併擦傷
     等，經緊急前往醫院治療，則自97年8月27日起至98年2月6
     日止，計已支出醫療費用及復健費用共5萬1,969元。（如
     起訴狀附表一)。
  (2)後因分別於98年6月14日、99年1 月20日以書狀追加醫療費
     用5萬9,331（醫療期間：97年8月27日至98年6 月12日止）
     、1萬4,373元（醫療期間：98年6月12日起至99年1月4日止
     ) 。
  (3)再於99年2月11日以民事追加起訴暨準備書狀追加起訴醫療
     費用，醫療期間99年1月5日起至99年2月8日止之醫療費用1
     萬7,457元。
  (4)綜上，故本件原告已支出之醫療費用部分，計9萬1,161 元
     。
 2、車資費用：原告因受有右膝遠端股骨關節面粉碎性骨折併創
    傷性關節，故行動不甚方便，每每往來醫療院所，原告多以
    計程車為代步之工具，而此費用亦為增加生活上之支出，此
    部分約計支出交通費用7,600元整（詳98年6月15日民事更正
    追加暨準備書狀附表一）。
 3、看護費用：
 (1)原告受傷後，於97年8月27日急診入院至同年9月6日出院（
    共11日），住院期間原告均委請看護24小時照料，1日以
    2,100元計算，計花費看護費用共2萬3,100元。
 (2)另原告出院之後，恢復就學，但因膝關節受傷，需使用柺杖
    ，致無法如常人般行動，而需有人協助照料，茲委由住宿林
    弘哲同學幫忙拿東西及扶持，由原告每月支付1萬2,000元做
    為報酬，總計迄今共在學6個月（即97年9月起至98年1 月止
    ，98年2月開學迄今，前後共達6個月），總計支出7萬2,000
    元（99年6月14日庭成民事更正追加暨準備書狀附件七）。
 (3)原告又於99年1 月17日至同年月21日住院，進行移除內固定
    鋼板及關節肌肉粘連放鬆手術，而五天之住院期間需由他人
    照護，一日以2,100元計算，計支出看護費用1萬500元。
 (4)綜上，看護費用合計10萬5,600元整。
 4、勞動能力減損：此一部份金額應為260萬16 元，原起訴書狀
    誤算為146萬7,602元，故於6 月14日民事更正暨準備書狀追
    加起訴。因被告之侵權行為傷及原告右膝遠端股骨關節面粉
    碎性骨折併創傷性關節炎，雖經手術治療後，醫師仍認為原
    告恐需置換人工關節，縱使他日痊癒，亦勢必無法從事粗重
    工作。以目前行政院勞工委員會於民國96年6月22日勞動2字
    第0960130576號令修正發布基本工資為每月新臺幣（以下同
    ）17,280元，每小時九十五元，並自中華民國96年7月1日生
    效（詳行政院勞工委員會網站http://www.cla.gov.tw/cgi-
    bin/Message/MM_msg_contol?mode=viewnews&ts=467b8bef:
    36be&theme=）。原告為現為銘傳大學經濟系一年級，足見
    原告有一定之謀生能力，且目前大學畢業生平均薪資為2萬8
    千餘元，原告茲以行政院所公告之基本工資作為計算勞動能
    力損失工資之基礎，實無不當。參照勞工保險條例殘廢等級
    第9級所喪失勞動能力程度53.83％，他日重新工作每月勢必
    減少9,301元（17280＊53.83％=9301），則自被害人大學畢
    業23歲起至退休65歲止，共計有43年之期間，依霍夫曼計算
    式扣除期前利息後，計得請求260萬0,016元之勞動能力損害
    ，此有附件二勞工保險殘廢給付標準表、及霍夫曼計算係數
    （詳刑事附帶民事訴訟起訴狀附件三）可稽。計算式：17,
    280*53.83％*12*23.00000000＝2,600,016
 5、又原告受傷之處為膝關節，經醫囑認需置換人工膝關節，人
    工膝關節手術費用需50萬元，且原告漫漫人生恐需置換5 次
    左右，則合計勢必花費250萬元。
 (1)此部份經鈞院函詢醫療財團法人台灣區煤礦業基金會台灣礦
    工醫院（下稱礦工醫院），該院以99年2月8日函覆每10年至
    15年需再換置一次，至79歲約需換置五次，足見原告確實有
    更換人工關節之必要，且每次更換約需20萬至30萬（該院99
    年5月4日函覆）。
 (2)該院另於又於99年3 月11日函覆鈞院更換人工關節需事前向
    健保局申請，經核可後由健保局給付，但病人仍須部份負擔
    醫療費用，不過關於病房費差額、伙食費、特殊材料費、看
    護費及疼痛控制PUPM等為健保不給付。
 (3)而再依99年5月4日函覆意旨可知，手術中特殊材料「耐磨墊
    片」約8萬元，疼痛控制PUMP費用約6,000元，但亦需負擔病
    房費及看護費，因此縱使經過健保局核可，則原告每回更換
    人工關節亦需耗費10餘萬元，更何況原告未必每回更換都能
    獲得健保局核可。因此，礦工醫院既函覆每次更換費用約20
    萬至30萬，則原告以25萬為請求，亦屬公允。
 6、而臉部撕裂傷部分，若亦有進行美容之必要，據醫院整型外
    科估計需花費醫療費用20萬元。雖經國泰醫療財團法人汐止
    國泰綜合醫院於98年9月18日函覆鈞院，後續約需8萬元以內
    ，但此費用實不含看護費用及因手術住院之病房費，故後需
    醫療費用應不止8萬元整，故應以10萬計算較為適當。
 7、精神慰撫金：原告因被告之侵權行為，傷及原告右膝遠端股
    骨關節面粉碎性骨折併創傷性關節炎、臉部多處撕裂傷、右
    肩挫傷合併擦傷，對一正值青春年華之原告，因此傷害所造
    成行動不便，行動均仰賴他人照料，且原告本為基隆女中儀
    隊之掌旗官，容貌端莊，氣質高雅，受此傷害後，除造成長
    短腳，且顏面受有多處創傷，而留下難以磨滅之疤痕，所承
    受精神上極大創傷，其精神痛苦實筆墨難以形容，為此爰依
    同法第195條第1 項之規定，請求精神上之損害賠償150萬元
    。
 8、綜上，被告應賠償原告700萬4,377元。
(三)又關於勞動能力減損部份，依國立台灣大學醫學院附設醫院
    98年12月22日校附醫密字第0980905152號覆函意旨略以：根
    據美國永久性失能指引第5 版，李女士之勞動能力減損於下
    肢約減損12％至25％，於全身減損約5％至10％；然依據
    Schedule for rating permanent disabilities 2005版，
    考量年齡及工作性質後，李女士之全身能力減損為8％ 。惟
    查：
 1、該鑑定意見認為：「考量年齡及工作性質後，李女士之全身
    能力減損為8％」 ，惟原告現仍為銘傳大學經濟系學生，目
    前並無專職工作，將來從事的職業類別及工作內容尚仍屬不
    確定，則鑑定意見所提之考量「工作性質」，即屬無據。
 2、原告就讀經濟系，將來從事金融、銀行、保險的相關業務機
    率較高，上開職業均屬高行動力，且可能因為任職於櫃臺而
    須久站，故斟酌原告所受之勞動能力減損，應以前揭函文所
    引之「美國永久性失能指引第5 版，李女士之勞動能力減損
    於下肢約減損12％至25％」之意見，以減損25％為適當。
 3、退步言，若鈞院認為原告勞動能力減損為8％（非自認），
    但原告起訴係以行政院勞工委員會所公告之1萬7,280元為計
    算勞動能力減損之基礎。則依函文意旨應將「工作性質」納
    入考量，則原告所讀的經濟學系，將來所從事之工作以金融
    服務、保險或企管等服務業機率為高，依照行政院主計處公
    告各業受僱員工平均薪資，服務業部份在98年11月平均薪資
    為4萬0,887元。是以，原告主張計算勞動能力之薪資標準，
    當可比照行政院主計處所公告之4萬0,887元，計算原告將來
    所受之勞動能力損失。
 4、另最高法院90年度台上字第33號判決意旨：「查甲○○現為
    正修技術學院三年級學生，既為原審所認定，則甲○○畢業
    在即，當可預期嗣後其有從事所習專業之能力。甲○○於原
    審主張：伊前程似錦，應按行政院主計處公布之各業受僱員
    工平均薪資變動表八十五年平均值三萬六千八百十元為基準
    以計算減少勞動能力之損失等語，並提出該月報表為證，是
    否全然無據﹖原審對此有利甲○○之攻擊方法，未詳調查審
    認，說明不為採取之意見，遽為不利於甲○○之認定，即嫌
    速斷。」，參酌最高法院之見解似乎亦肯定得以行政院主計
    處公布之各業受僱員工平均薪資作為斟酌勞動能力減損之依
    據，懇請鈞院再參酌相關醫療院所函覆意見綜合判斷時，亦
    將原告將來所可能從事工作之性質之工作平均薪資為計算之
    基礎。
(四)併聲明：
 1、被告應給付原告新台幣（下同）700萬4,377元，及其中696
    萬2,047元部分，自民國（下同）98年6月15日起至清償日止
    ，按年息5%計算之利息；其餘4萬2,330元，則自99年2 月12
    日起（99年2 月11日言詞辯論期日追加部份）至清償日止，
    按年息5％計算之利息。
 2、原告願供擔保，請准宣告假執行。
(六)對被告抗辯之陳述：
    被告請求將本件事故送請交通大學進行肇事原因之鑑定，惟
    依臺灣省基宜區車輛行車事故鑑定委員會、臺灣省車輛行車
    事故覆議鑑定委員會之鑑定意見，均認為本件事故應由被告
    負肇事責任，原告甲○○並無肇事因素可言，故被告請求送
    請交通大學鑑定，顯係拖延訴訟，實無必要。
二、被告則以：
(一)本件被告由路邊駛出未讓左側行進中車輛先行，雖不無違反
    道路交通安全規則之處，然由原告於警詢時所述：「沒有看
    見對方車子，不知道撞到哪個部位。」等語觀之，足見原告
    當時確有疏於注意車前狀況之過失。此外，由卷附照片亦可
    明白看出被告自小客車遭撞及之處位在左後車門，顯見案發
    當時被告自小客車已然駛出，否則撞及處應為被告自小客車
    左前門或左前側，而非左後門。由此可見，原告當時確有疏
    於注意車前狀況，且未採取必要安全措施之過失，依道路交
    通安全規則第94條第3 項規定，原告就本件事故之發生顯然
    與有過失，至為灼然。因此，原鑑定意見認為原告無肇事因
    素，似未就案發經過為通盤考量，有欠公允。爰請求將本件
    事故送請交通大學進行肇事原因之鑑定。
(二)其次，關於醫療費用部分，原告所檢附之收據當中包含內科
    或內分泌科部分，難謂與本件事故所受之傷害有關，其金額
    合計3,246 元，自應扣除；另原告雖主張其往來醫療院所支
    出之交通費用約7,600元，然未提出任何證據以資證明。
(三)又原告住院期間有無雇用看護必要？如有必要，須全天看護
    或半天看護？亦未見原告提出任何證據證明；退一步言，即
    使原告得請求看護費用，惟參照原告所提出之診斷證明書，
    原告「宜休養3 個月」，則原告委由其同學林弘哲協助及扶
    持之費用逾3個月部分，亦不得請求被告負擔。
(四)此外，原告雖主張其就讀經濟系，將來從事工作均屬高行動
    力，可能因為任職於櫃檯而須久站，故其勞動能力減損以25﹪
    為適當云云，亦非公允。查原告減損勞動能力部分，業經台
    灣大學醫學院附設醫院函覆鈞院鑑定結果，原告全身減損勞
    動能力為8﹪，且原告目前既就讀大學經濟系，可預見將來
    所從事之職業當非純屬勞力性質，極有可能從事高度專業之
    知識服務性質工作，自不得僅以下肢減損之勞動能力作為計
    算減損勞動能力損害之標準，而應以全身所減損之勞動能力
    8 ﹪作為計算標準，始為適當。因此，原告片面以下肢減損
    勞動能力25﹪計算勞動能力損害，顯有不當。
(五)再者，現今大學畢業生有如過江之鯽，大學畢業後依然失業
    者為數眾多，換言之，原告即使將來大學畢業，然能否覓得
    合適工作，猶屬未知，豈能片面以所謂之服務業平均薪資4
    萬887 元作為計算勞動能力損害之薪資標準；況原告之前主
    張應以勞工基本工資1萬7,280元作為計算勞動能力損害之薪
    資標準，依禁反言之原則自應受拘束，故本件自應以勞工基
    本工資1萬7,280元作為標準，始為適當。
(六)又國泰醫院函覆  鈞院原告如進行臉部整形手術，費用亦在
    8 萬元以內，因此，即使加上來回交通費用，總計費用亦無
    逾8 萬元之可能；而臉部整形無礙原告行動，更無看護之必
    要。是原告就整形費用請求10萬元，似無依據。
(七)再按「全民健康保險法第條規定：保險對象因汽車交通事故
    ，經本保險提供醫療給付者，本保險之保險人，得向強制汽
    車責任保險之保險人代位請求該項給付。是依全民健康保險
    提供醫療給付者，該項醫療費用請求權，已法定移轉予中央
    健康保險局。柯○姿係依全民健保身分就醫，依前開說明，
    由全民健康保險局所提供之醫療給付部分，自不得再向對造
    請求。」此有最高法院93年台上字第1159號判決要旨可參。
    按礦工醫院於99年5月4日函覆鈞院內容，原告須負擔每次手
    術住院7 天之醫療費用10﹪，以一般公立醫院普通病房每日
    住院費用約1,000 元計算，原告每次手術所須負擔之住院醫
    療費用不逾1,000元，加上特殊材料「耐磨墊片」約8萬元，
    病人疼痛控制pump費用約6,000 元，則原告每次手術約須自
    費8萬7,000元以內（參照礦工醫院99年5月4日〈99〉礦醫事
    字第089 號函）。是原告所謂每次費用約50萬元云云，似非
    有據。
(八)末按「非財產上損害之慰撫金數額，究竟若干為適當，應斟
    酌兩造身分、地位及經濟狀況，俾為審判之依據。」有最高
    法院86年台上字第511 號判決可參。查本件被告以擔任火車
    駕駛為業，每月收入實領僅4 萬多元，且尚有二子就讀私立
    大學，生活並非充裕；而原告現就讀大學，正值壯年，無論
    學歷、未來發展等，均較被告為佳。因此，原告請求慰撫金
    150 萬元，顯未考量原告經濟情況，實非公允，衡情應酌減
    為10萬元，較為適當。
(九)併聲明：
 1、原告之訴駁回。
 2、被告如受不利判決，願供擔保請求免為假執行。
三、得心證之理由：
(一)原告主張被告於97年8月27日下午1時55分許，自基隆市○○
    街341號對面路邊，駕駛車號6G-4868號自小客車，欲迴轉往
    基隆市○○街方向行駛，本應注意起步前應顯示方向燈，並
    應讓行進中之車輛優先通行，竟未讓直行之原告所騎乘，沿
    基隆市○○街直行往暖西國小方向行駛之車號NM9-908 號重
    機車發生擦撞，致原告人車倒地，受有右膝遠端股骨關節面
    粉碎性骨折併創傷性關節炎、臉部多處撕裂傷、右肩挫傷合
    併擦傷之傷害，有本院98年度基交簡字第121 號刑事判決、
    基隆市警察局第三分局所製作之道路交通事故現場圖、道路
    交通事故調查報告表、道路交通事故談話紀錄表、現場暨車
    損照片、臺灣礦工醫院甲種診斷證明書等資料附卷足憑，復
    為兩造所不爭執（參被告所提之民事綜合辯論意旨狀），是
    被告就系爭車禍之發生具有過失，且因系爭車禍而導致原告
    受有上開傷害，應堪信為真實。
(二)本件兩造對於被告就系爭車禍確有過失，且致原告受有上開
    傷害一節，均無爭執，是原告依民法第184條第1項前段之規
    定，請求被告賠償其因系爭車禍所受損失，自屬有據，惟被
    告抗辯被告自小客車遭撞及之處位在左後車門，顯見案發當
    時被告自小客車已然駛出，否則撞及處應為被告自小客車左
    前門或左前側，而非左後門，且原告於警詢時稱：「沒有看
    見對方車子，不知道撞到哪個部位。」等語，足見原告就系
    爭車禍之發生亦有未注意車前狀況之過失云云。本件首應審
    究者，為原告就系爭車禍之發生是否與有過失。經查，系爭
    車禍之碰撞位置雖在被告自小客車之左後車門，然碰撞位置
    為何與兩造當時之車速、及發覺危險後之反應時間有關，自
    難僅憑碰撞位置在被告自小客車之左後車門遽認定原告當時
    有未注意車前狀況之過失。且按：駕駛人依規定遵守交通規
    則行車時，得信賴其他行車駕駛人亦能遵守交通規則，故關
    於他人違規行為所導致之危險，僅就可預見，有足夠時間可
    採取適當之措施以避免結果之發生時，負其責任，對於他人
    突發不可知之違規行為並無防止之義務，而本件係被告於起
    步時未注意車前狀況，且未讓行進中車輛優先通行，即貿然
    向左行駛欲跨越分向限制線迴轉，致撞及原告，已如前述，
    是原告對於被告未禮讓在直行中之原告車輛優先行駛而突然
    起步並向左迴車之駕駛行為，實無預防之義務，自難謂有何
    未保持安全距離及未注意車前狀況之過失。況本件經送臺灣
    省基宜區車輛行車事故鑑定委員會鑑定後所出具之鑑定意見
    書(本院卷第101 頁)，認定：「一、乙○○駕駛自小客車，
    由路邊駛出(迴車)未讓左側行進中車輛先行，為肇事原因。
    二、甲○○駕駛重機車，無肇事因素。」亦明揭原告並無肇
    事原因，此有臺灣省基宜區車輛行車事故鑑定委員會基宜區
    980299案鑑定意見書在卷足參。此外，被告復未舉證證明原
    告有何其他與有過失之情事，則其此部分空言抗辯，委無可
    採。
(三)按因故意或過失，不法侵害他人之權利者，負損害賠償責任
    ；不法侵害他人之身體或健康者，對於被害人因此喪失或減
    少勞動能力或增加生活上之需要時，應負損害賠償責任；不
    法侵害他人之身體、健康者，被害人雖非財產上之損害，亦
    得請求賠償相當之金額，民法第184條第1項前段、第193 條
    第1項、第195條第1 項前段分別定有明文。查本件被告既有
    前揭因過失傷害原告致重傷之侵權行為事實，其過失與原之
    受傷間復有相當之因果關係，自係因過失侵害原告之權利，
    原告依首揭規定，訴請被告賠償其財產上及非財產上之損害
    ，洵屬有據。至其請求之項目及應准許之金額，茲審究於下
    ：
 1、已支出之醫療費用部分：
 (1)原告主張因車禍受傷，支出醫藥費用9 萬1161元，且經其提
    出醫療費用收據計46紙，其中於97年9月1日、97年10月27日
    、98年5月29日及98年7月3 日至臺灣礦工醫院之醫療費用部
    分，固提出醫療費用收據影本4 紙為據，然原告所主張上開
    就診科目為內科、內分泌科，核與原告前開所受傷勢為等傷
    害，難認有何關聯，且為被告所否認，原告亦未能舉證說明
    上開醫療就診科目之支出與系爭車禍間之關聯，況觀臺灣礦
    工醫院於98年6月13日所出具之甲種診斷證明書：「1、右膝
    遠端股骨關節面粉碎性骨折併創傷性關節炎2 、右臉頰多處
    撕裂傷各約2公分、6公分、上唇1 公分及下唇下頷處深及肌
    肉層撕裂傷約4x2公分3、右肩挫傷合併擦傷。」亦未能證明
    原告有何須至內科、內分泌科就診治療之傷害，是上開支出
    無從認定係因被告之侵權行為所生之損害，被告對此自不負
    賠償責任。再者，原告所提出之醫療費用單據多有重複之處
    ，茲扣除重複及上開內科、內分泌科就診之醫療費用單據後
    ，原告所得請求之醫療費用為7萬7,734元，而其中98年6 月
    12日起至99年1月4日止之醫療費用14,373元，及99年1月5日
    起至99年2月8日止之醫療費用17,457元，均自99年2 月14日
    起算按週年利率5%計算之利息，其餘部分則自98年6 月15日
    起算按週年利率5%計算之利息，逾此部分之請求，核無理由
    ，不應准許。
（2)醫療器材費用
    依據臺灣礦工醫院98年6 月13日甲種診斷證明書所載，原告
    於97年8 月27日急診住院並作顏面傷口修補手術及骨折行整
    復內固定手術，門診需動態膝關節護具拐杖保護等語，有上
    開診斷證明書附卷可佐，足見原告因車禍受傷確有使用醫療
    器材輔助其行走俾保護膝關節之必要，故原告主張其購買膝
    支架支出費用900 元，業據其提出正全義肢復健器材有限公
    司之發票影本1 份在卷，可信有實際支出證明，屬復健之必
    要費用，應予准許；又原告主張其購買拐杖一對支出費用55
    0元、人工皮2付合計支出240 元及橡皮頭支出費用80元，雖
    未能提出單據證明，惟參酌原告有使用輔助工具之需要，且
    上開物品項目均係與輔助原告行走及保護其膝關節有關，堪
    認原告確有支出之必要，況原告就上開物品所請求之金額亦
    屬合理，故此部份之請求依民事訴訟法第222條第2項之規定
    ，應予准許。至原告請求購買B群藥品分別支出720 元及729
    元，依據上開診斷證明書，B 群藥品並非必要，故購買B 群
    藥品支出部分，自非必要費用，而不能准許。是原告所得請
    求之金額共計1,770元（計算式：900+550+240+80=1,770）
 (4)綜上所述，原告至上開醫院治療迄今所自費支出之費用，扣
    除上述與本件車禍無關者外，其餘以實際支出之金額計算，
    於7萬9,504元 (計算式：77,734+1,770=79,504元)之範圍內
    核屬正當，逾此部分之請求，則無理由。
 2、交通費用
    原告主張其因本件車禍致支出交通費用，被告則爭執原告並
    未提出證據以資證明。經查，由原告所主張之交通費用觀之
    (詳原告所提98年6月15日民事更正追加暨準備書狀附表一所
    列)，其中於原告於97年9 月27日至好市多購買B群藥品之車
    資500 元、97年10月27日至臺灣礦工醫院內科一診就診之車
    資160元、98年5 月29日至國泰醫院內分秘科就診之車資500
    元，依前所述，核與本件車禍無關，自不應由被告負擔。其
    餘部分之請求，均與原告所提之醫療費用收據上所載之日期
    相符，且參以原告所受傷勢部位為膝關節受損併骨折，勢必
    影響其正常行走之能力等情以觀，堪認原告此部分就診有搭
    乘計程車就醫之必要，況衡諸常情，原告所列載之車資數額
    ，如以原告住處之基隆市○○街530巷13號2樓至基隆市礦工
    醫院之距離為1.7公里、至國泰綜合醫院汐止分院為13.5 公
    里、至基隆長庚醫院為4.8公里(參考google地圖之規劃路線
    )，則至上開各醫院間之距離而論，參考google 網站之計程
    車費率計算程式，原告請求之計程車費核屬相當，認原告請
    求6440元之交通費用部分，尚屬合理，自應予准許。
 3、看護費用:
    原告主張於系爭車禍受傷後，於97年8 月27日急診入院至同
    年9月6日出院(共11日)，住院期間原告均委請看護24小時照
    料，1日以2,100元計算，計花費看護費用共2萬3,100元，且
    經其提出看護葉李鳳之收據為證；另原告出院後恢復就學，
    但因膝關節受傷，需用拐杖，致無法如常人般行動，須有人
    協助照料，茲委由住宿同學幫忙拿東西及扶持，由原告每月
    支付1萬2,000元為報酬，總計迄今共在學6個月(即97年9 月
    起至98年1月止，98年2月開學迄今，前後共達6個月)，總計
    支出7萬2,000元，業據原告提出訴外人林弘哲之收據為證；
    又原告於99年1 月17日至同年21日住院，進行移除內固定鋼
    板及關節肌肉粘連放鬆手術，而5 天之住院期間須由他人照
    護，1日以2,100元計算，計支出看護費用1萬500元；被告則
    抗辯參照原告所提出之診斷證明書，係記載「宜休養3 個月
    」，則原告委由其同學林弘哲協助及扶持之費用逾3 個月部
    分，應不得請求被告負擔等語。此部分本院判斷如下：
(1) 參酌前開診斷書所載，原告確有於97年8月27日至97年9月16
    日住院之事實，且原告之受傷部位係為膝關節及骨折，依其
    傷勢及手術情形，顯然於尚開期間無法自理生活，而有需全
    日有人看護之必要，並有訴外人葉李鳳之收據在卷可按，足
    資證明原告確有於上開期間支付看護費用，堪認原告所請求
    按每日2,100 元，共11日住院期間之看護費用，合計看護費
    用2萬3,100元為合理。復參酌上開診斷證明書所載，原告於
    97年9月16日出院後，仍宜休養3 個月，足見原告於3個月內
    仍有接受全日看護照料之必要，至3 個月後雖對於日常生活
    已可自理，而無須全天候之看護，惟一般而言，人體膝關節
    之部位脆弱，況原告係受有粉碎性骨折暨關節言之傷害，自
    難以迅速復原，且原告休養後恢復就學，在原告尚無法如一
    般正常人行動自如，仍須他人幫忙扶持，故雇人攙扶照之看
    護照料仍屬必要。而參原告請求97年9月起至98年1月，及98
    年2月至98年4月共6月(計242日)之看護費用7萬2,000元，平
    均每日所請求之看護費用僅297.52元，尚遠低於一般半日之
    看護費行情1,000 元，尚屬合理，從而原告此部分之請求應
    予准許。
(2) 再者，原告於99年1 月17日至同年21日係住院接受移除內固
    定鋼板及關節肌肉粘連放鬆手術，有臺灣礦工醫院99年1 月
    19日甲種診斷證明書在卷可參，雖診斷證明書上未載明是否
    有休養及由專人照顧之必要，惟衡諸原告之手術部位係膝關
    節，在其接受手術住院期間應無法行動自如，而有由他人照
    料日常生活之必要，復按被害人因受傷需人看護，而由親屬
    看護時，雖無現實看護之支付，亦應認被害人受有相當看護
    費之損害，得向加害人請求賠償，蓋因親屬照顧被害人之起
    居，固係出於親情，但親屬看護所付出之勞力，並非不能評
    價為金錢，只因兩者身分關係密切而免除支付義務，此種親
    屬基於身分關係之恩惠，自不能加惠於加害人，故原告雖未
    能提出此段期間僱請看護所支出費用之單據，而由家人照顧
    ，仍得比照僱用職業護士看護情形，向被告請求看護費用，
    認被害人受有相當看護費之損害，得向加害人請求賠償，故
    原告請求按每日2,100 元計算看護費用，合計看護費用1 萬
    0500元（計算式：2,100x5=10,500)，為有理由。
(3) 綜上，原告所得請求之看護費用為10萬5,600元(計算式：
    23,100+72,000+10,500=10,5600)，而其中99年1月17日至同
    年21日之看護費用，自99年2 月14日起算按週年利率5%計算
    之利息，其餘部分則自98年6 月15日起算按週年利率5%計算
    之利息。
 4、將來置換人工膝關節費用之支出：
（1)依據臺灣礦工醫院99年1 月19日甲種診斷證明書所載，原告
    於數年內有可能需行右膝全人工關節置換術，此有上開診斷
    證明書在卷(本院卷191 頁)，復依醫療財團法人臺灣區煤礦
    業基金會臺灣礦工醫院99年2月8 日（99）礦醫事字第035號
    函稱：「查病人李君自第一次置換人工關節後，每10至15年
    需再置換一次，若5 年後第一次置換，至李君79歲前有可能
    需置換5 次。每次置換人工膝關節之手術費用視使用之材料
    不同，而有20萬至25萬之差異。」有上述函文附卷可參（本
    院卷第178 頁），足認原告將來之置換人工膝關節費用顯係
    為維持傷害後身體及健康之必要支出，自得請求被告賠償。
 (2)依全民健康保險法第82條規定：「保險對象因汽車交通事故
    ，經本保險提供醫療給付者，本保險之保險人得向強制汽車
    責任保險之保險人代位請求該項給付」，而依保險法第135
    條準用第103 條規定，傷害保險之保險人固不得代位行使被
    保險人對於加害人之損害賠償請求權，惟全民健康保險法第
    82條規定為上揭保險法之特別法，應優先於保險法之規定而
    為適用，從而全民健康保險之被保險人因汽車交通事故，經
    全民健康保險提供醫療給付者，全民健康保險之保險人自得
    向強制汽車責任保險之保險人代位請求該項給付。而依強制
    汽車責任保險法第30條規定，於該範圍內，加害人或強制汽
    車責任保險之被保險人之損害賠償責任即因而解免，全民健
    康保險被保險人對於加害人之損害賠償請求權亦因而喪失，
    最高法院88年度台上字第353 號判決要旨可供參照。揆諸前
    開意旨，原告原得請求被告給付之醫療費用中已獲醫療保險
    給付部分之權利，已因全民健康保險法第82條之規定移轉予
    保險人，故原告就全民健保已給付之醫療費用部分，自不得
    再予以請求。復參醫療財團法人臺灣區煤礦業基金會臺灣礦
    工醫院99年3月11日 (99)礦醫事字第045 號函所載：「一、
    預行人工關節置換，需於事前向健保局申請，經核可，由健
    保局給付，但病人需繳交當次住院醫療費用部分負擔。部份
    負擔比率：住院30日內為10%，31～60日為20%，61日以上為
    30% ；同一疾病每次住院部份負擔上限為貳萬玖千元，每年
    住院部份負擔上限為肆萬捌千元，如附件。二、另病房費差
    額、伙食費、特殊材料費、看護費、疼痛控制pump等為健保
    不給付項目。」(本院卷217 頁)及醫療財團法人臺灣區煤礦
    業基金會臺灣礦工醫院99年5 月4日(99)礦醫事字第089號函
    所載：「目前更換人工膝關節手術，總費用約拾貳至拾參萬
    元，病人需繳交當次住院醫療費用部份負擔。部份負擔比率
    ：住院30日內為10%，31～60日為20%，61日以上為30% ，其
    餘為健保給付。該手術平均住院天數約為7 ～10天。手術可
    能需使用特殊材料『耐磨墊片』費用約捌萬元，病人之疼痛
    控制pump費用約陸千元。」(本院卷237頁)有上開函文2份附
    卷可佐，可證上開手術費用可申請健保局核可給付，故認原
    告主張被告仍須負擔上開手術總費用每次約需12至13萬元，
    尚無理由。又不論健保局是否核可給付置換人工膝關節手術
    費用，原告均需繳交當次住院醫療費用部份負擔，並須自行
    支付手術需使用之「耐磨墊片」8 萬元及病人疼痛控制pump
    費用6,000元，而置換人工膝關節手術所需之住院日數為7至
    10天，係屬住院30日以內，部份負擔為10% ，並參酌一般公
    立醫院每日之住院費用約為1,000 元，及上開手術所需之住
    院日數為7 至10天，堪認原告每次需支出住院病房之部份負
    擔應不逾1,000 元；另加計應自行負擔之特殊材料「耐磨墊
    片」8萬元及病人疼痛控制pump費用6,000元，原告每次手術
    所需支出之醫療費用計為8萬7,000元。而上開手術所需之住
    院日數為7至10 天，且其手術部位為膝關節，衡情於住院期
    間應無法行動自如而需他人全天候照料日常生活之必要，是
    以10日之住院日數及原告前揭以每日2,100 元聘請看護之費
    用計算，每次手術所需支出之看護費用應為2萬1,000元（計
    算式：2,100x10 日=21,000元）。再參酌原告因行動不便，
    實無法勉強其自行行走至醫院就診，且進行膝關節手術後，
    傷口仍待復原，更無法立即以步行方式返回住所，應認原告
    請求每次手術往返醫院之車資160 元，為有理由。故原告五
    次置換人工膝關節手術所需支出之費用共為54萬5,800元(計
    算式：1,000x5+87,000x5+21,000x5+160x5 =545,800元)；
    至於超出部分，原告並未舉證確實有支出必要，則超出部分
    ，則不應准許。
 5、將來整形費用之支出：
    原告於系爭車禍受傷後，在臉上留下兩處瘢痕，右臉頰瘢痕
    明顯影響美觀，經雷射治療後已有顯著改善。左下唇部瘢痕
    除影響美觀外尚會妨礙嘴部活動，尚須進一步整形治療，後
    續約再接受3次雷射治療及2 次手術治療，總計費用約8萬元
    ，有國泰醫療財團法人汐止國泰綜合醫院98年9 月18日（98
    ）汐管歷字第442號函存卷可考(本院卷144頁)，本院審酌原
    告係為女性，對其外貌自相當重視，且在臉部留下瘢痕，對
    原告自我人格認定及追求身心之完美，自有重大影響，是原
    告請求未來整形費用，核屬必要。本院參酌上開國泰綜合醫
    院估計整型費用約須8萬元，因認原告請求8萬元之整形費用
    應屬合理；另原告請求上開整形治療之交通費用，參酌原告
    行動不便之因素，故認原告請求5 次之往返汐止國泰綜合醫
    院費用，計為2,500元（計算式：500x5=2,500元），尚屬適
    當，應予准許。至於原告主張請求被告支付手術期間之住院
    費用、看護費用等，並未提出進行上開雷射及手術治療是否
    有住院必要及所需住院日數為何之依據，亦無從供本院認定
    是否有聘請看護之必要性，尚難認為係必要之費用支出，爰
    不予准許。是原告此部分所得請求之金額共為8萬2,500元(
    計算式：80, 000+2,500=82,500元)。
 6、勞動能力減損：
 (1)認定不法侵害他人之身體或健康，致被害人減少勞動能力之
    程度，應斟酌被害人受侵害前之身體健康狀態、教育程度、
    專門技能、社會經驗等方面酌定之，不能以一時一地之工作
    收入為準（最高法院63年台上字第1394號判例）；依民法第
    193條第1項命加害人一次支付賠償總額，以填補被害人所受
    喪失或減少勞動能力之損害，應先認定被害人因喪失或減少
    勞動能力而不能陸續取得之金額，按其日後本可陸續取得之
    時期，各照霍夫曼式計算法，扣除依法定利率計算之中間利
    息，再以各時期之總數為加害人一次所應支付之賠償總額，
    始為允當（最高法院22年度上字第353號判例參照）。
 (2)原告自95年9 月29日受傷後，迄今仍持續接受復健治療，且
    經原審法院囑託國立臺灣大學醫學院附設醫院對原告勞動能
    力是否減損進行鑑定，經該院施以X 光檢查，及參酌臺灣礦
    工醫院之病歷資料，加以綜合原告年齡及工作性質，認原告
    勞動力減損8％ ，此有該院該院98年12月22日校附醫秘字第
    0980905152號函附卷可稽(本院卷154 頁)。原告雖主張：因
    被告之侵權行為傷及原告右膝遠端股骨關節面粉碎性骨折併
    創傷性關節炎，雖經手術治療後，醫師仍認為原告需置換人
    工關節，縱使他日痊癒，亦勢必無法從事粗重工作，爰參照
    勞工保險條例殘廢等級第9級所喪失勞動能力程度係為53.83
    ％，應以此作為計算基準；又原告就讀經濟系，將來從事金
    融、銀行、保險的相關業務機率較高，上開職業均屬高行動
    力，且可能因為任職於櫃臺而須久站，故斟酌原告所受之勞
    動能力減損，應參酌前揭國立台灣大學醫學院附設醫院函文
    所引之「美國永久性失能指引第5 版，李女士之勞動能力減
    損於下肢約減損12％至25％」之意見，而認以減損25％為適
    當云云。惟查，所謂各殘廢等級喪失或減少勞動能力比率表
    ，其依據不詳，是否足以認定喪失勞動能力程度之依據，不
    無疑義（最高法院86年台上字第3200號判決意旨參照），本
    件原告既經國立臺灣大學醫學院附設醫院為鑑定，其減損勞
    動能力之比率為8％ ，則原告主張以上開殘廢等級為依據，
    尚非可採。另國立臺灣大學醫學院附設醫院既已將原告將來
    之工作性質納入鑑定之考量因素之一，則應已包含原告所述
    之業務相關工作在內，實無特意排除業務相關工作之理，而
    經綜合評估判斷認定原告減損勞動能力之比率為8％ ，是原
    告單以不敷勝任業務相關工作，而未斟酌經濟系畢業生將來
    可擔任之工作性質不僅為業務相關工作，主張其勞動能力減
    損比率應為25％，委無理由。
 (3)查原告係79年5月1日生，在車禍發生時及至目前為止，既尚
    就讀於銘傳大學經濟系一年級，並未開始工作，預計畢業之
    日期為102年7月1 日，是計算其減少勞動能力之時期，應自
    斯時起，為23歲2月，至勞動基準法第54條第1項第1 款所規
    定之強制退休年齡65歲即144年5月1 日止，共計42年10月之
    勞動期間，又原告現仍為在學學生，尚無何工作經驗，且初
    出社會工作之人受僱時可能獲取之薪資，當較已具工作經驗
    者為低，換言之，受僱薪資須隨年紀漸長、累積工作經驗及
    年資，薪資始能隨之增高，應合於社會一般通念，再衡以目
    前就業市場求職不易之情形，其將來之收入是否可達行政院
    主計處公布之各業受僱員工平均薪資4萬0,887元水準，變數
    仍大，但若以行政院勞工委員會依勞動基準法於96年6 月22
    日勞動2 字第0960130576號令所核定之最低基本工資17,280
    元計算其損失，衡諸目前社會一般人之工作收入、原告之學
    歷及專業技能，亦嫌過低，是本院衡諸原告之年齡、一般大
    學畢業者就職收入情形及其所受之專業技能，認應以兩者之
    平均數約2萬9千元計算被上訴人每月之收入為當。
 (4)基上，原告以其能力在通常情形下可能取得之收入每月薪資
    為2萬9千元，年薪計34萬8 千元，但因被原告預計可得工作
    之時間（102年7月1 日）尚未屆至，自原告起訴請求自98年
    6 月15日起加計法定遲延利息之日起至前段勞動起算時合計
    4.04年，依霍夫曼計算法扣除中間利息時，應予分別計算扣
    減後金額，方為正確，依此計算，其減少勞動能力所致損害
    總額為56萬2,370元，計算式如下：
  29,000×12×（23.00000000）（46.88年霍夫曼係數）×0.
    08=662,493（註：上開46.88年係自原告請求開始起算法定遲
    延利息日即98年6月15日至退休日即144年5月1日之期間據以計
    算，計算式為：144+5/12+1/365- 98-6/12-15/365+1 =46.
    88）29,000×12×（3.00000000）（4.04年霍夫曼係數）
    ×0.08=100,123（註：上開4.04年係自98年6月15日至畢業
    日即102年7月1日之期間據以計算，計算式為：102+7/12+1/
    36 5-98-6/12-15/365+1=4.04）減=562,370元(元以下四捨
    五入)。故是原告得請求之減少勞動損害總額為56萬2,370元
    ，超逾上開部分之主張，即屬無據，不能准許。
 7、精神慰撫金：
    按「法院對於非財產上之損害（精神慰藉金）之量定，應斟
    酌兩造身分、地位暨經濟狀況，以及被害人所受痛苦之程度
    ，為衡量之標準」（最高法院92年台上字第1629號判決要旨
    參照），而受有右膝遠端股骨關節面粉碎性骨折併創傷性關
    節炎、臉部多處撕裂傷、右肩挫傷合併擦傷等傷害，受傷嚴
    重，尚須歷經數次手術、住院治療，對其身體疼痛、心靈傷
    害甚鉅，不僅行動不便，於其臉部亦遺留兩處瘢痕，對其外
    貌之影響甚大，其正值花樣年華，卻遭逢此鉅變，顯然原告
    身心受有極大痛苦。原告現為大學學生，並無收入，而被告
    為擔任火車駕駛為業，年收入約有69萬元，此有財政部臺灣
    省北區國稅局96年度綜合所得稅各類所得資料清單附卷可證
    ，並有固定之收入來源，惟尚有2 子就讀私立大學，本院參
    酌原告所受傷害情狀、兩造身分、地位、經濟狀況等一切情
    狀，認原告請求慰撫金150 萬元，核屬過高，應予酌減為60
    萬元，較為妥適；逾此數額之請求，則不應准許。
四、綜上所述，原告本於侵權行為之法律關係，請求被告給付原
    告198萬2,214元(含醫療費用79,504元、交通費6,440元、看
    護費用105,600元、人工膝關節置換費用545,800元、整型費
    用82,500元、減損勞動能力562,370元及精神慰輔金600,
    000元)，其中1,939,884元部分自98年6月15日至清償日止，
    按週年利率5%計算之利息，餘4萬2,330元部分係自99年2 月
    14日至清償日止，按週年利率5%計算之利息，其請求於主文
    第1 項所示範圍內為有理由，應予准許，逾此範圍之請求為
    無理由，應予駁回。本件原告勝訴部分，兩造均聲請供擔保
    ，聲請宣告假執行及免為假執行，經核均無不符，爰依聲請
    酌定相當金額宣告原告得為假執行，被告預供擔保得免為假
    執行；至原告其餘假執行之聲請，因訴之駁回而失所附麗，
    應予駁回。
五、本件事證已明，兩造其餘攻擊防禦方法，於判決結果無影響
    ，故不一一論列，附此敘明。
六、據上論結，本件原告之訴為一部有理由，一部無理由，依民
    事訴訟法第79條、第390條第2項、第392條第2項，判決如主
    文。
中    華    民    國    99    年    6     月    23    日
                  民事庭法  官  蔡聰明
以上正本係照原本作成。
對於本件判決如有不服，應於收受送達後20日內向本院提出上訴
書狀，敘述上訴之理由，上訴於臺灣高等法院，並按他造當事人
之人數附具繕本。
中    華    民    國    99    年    6    月    23    日
                        書記官  王月娥

司法院資訊處製作；財團法人民間司法改革基金會備份。
